---
title: "Despacho de Energía Eléctrica"
subtitle: "Análisis Despacho de Energía Eléctrica en Colombia"
#date: "`r Sys.Date()`"
author: "Abraham García"
output:
  html_document: 
    fig_height: 7
    fig_width: 10
    highlight: tango
    keep_md: no #yes
    number_sections: no
    theme: cerulean # paper #cerulean
    toc: yes
    toc_depth: 4
    toc_float:
      collapsed: yes #no
      smooth_scroll: yes
  #runtime: shiny
  pdf_document:
    toc: yes
    toc_depth: '4'
  word_document:
    toc: yes
    toc_depth: '4'
editor_options:
  
  chunk_output_type: console
encoding: UTF-8
---

Este informe analiza el comportamiento del despacho de energía eléctrica en Colombia durante los últimos siete años, abarcando el período comprendido entre abril de 2018 y abril de 2025.
A continuación, se presenta un análisis descriptivo de las siguientes variables:

- Demanda [GWh/día]
- Aportes Hidrológicos [GWh/día]
- Nivel de Embalses [GWh]
- Despacho de energía eléctrica [GWh/día]
- Precio de bolsa [COP/kWh]

```{r include=FALSE}
knitr::opts_chunk$set(
	echo = FALSE,
	message = FALSE,
	warning = FALSE
)

#⚡Recuerde instalar las librerias si no lo ha hecho antes.
# con install.packages
# install.packages("tidyverse")

library(openxlsx)
library(tidyverse)
library(janitor)
library(flextable)
library(kableExtra)
library(scales)
library(ggplot2)
library(plotly)
library(dplyr)
library(forcats)

# Lectura de los dataset
df_variables_despacho <- read.xlsx("data/despacho_energia_colombia.xlsx",sheet = "VariablesDespacho")

df_despacho_energia <- read.xlsx("data/despacho_energia_colombia.xlsx",sheet = "DespachoEnergia")

```

```{r}
# Parametros de configuración

colores_tecnologia <- c(
  "SOL" = "#FFD700",
  "MENORES" = "#696969",
  "LIQUIDOS" = "#e31a1c",
  "GAS" = "#32CD32",
  "CARBON" = "#FF8C00",
  "AGUA" = "#00CED1"
)

# Vector ordenado de días (comenzando por domingo)
dias_ordenados <- c("domingo", "lunes", "martes", "miércoles", "jueves", "viernes", "sábado")


#Función para Capitalizar un String
capitalizar <- function(texto) {
  texto_capitalizado <- paste0(toupper(substr(texto, 1, 1)), tolower(substr(texto, 2, nchar(texto))))
  return (texto_capitalizado)
}
```


```{r}

# Filtrar ambos conjuntos para que solo queden las fechas que son comunes a ambos dataset
fechas_comunes <- intersect(df_variables_despacho$fecha, df_despacho_energia$fecha)

df_variables_despacho <- df_variables_despacho[df_variables_despacho$fecha %in% fechas_comunes,]
df_despacho_energia <- df_despacho_energia[df_despacho_energia$fecha %in% fechas_comunes,]

# Formatear las columnas de fechas

df_variables_despacho <- df_variables_despacho %>% 
  mutate(fecha = as.Date(df_variables_despacho$fecha, origin = "1899-12-30"))

df_despacho_energia <- df_despacho_energia %>% 
  mutate(fecha = as.Date(df_despacho_energia$fecha, origin = "1899-12-30"),
         anio = as.numeric(format(fecha, "%Y")),
         mes = capitalizar(format(fecha,"%B")),
         mesNum = as.numeric(format(fecha,"%m")),
         dia = as.numeric(format(fecha, "%d")),
         diaSemana = format(fecha, "%A"),
         combustiblePrimario = capitalizar(combustiblePrimario))

df_variables_despacho <- df_variables_despacho %>% 
  mutate(mes = capitalizar(format(fecha,"%B")),
         mesNum = as.numeric(format(fecha,"%m")),
         diaSemana = format(fecha, "%A"))

```

A lo largo del presente informe se utilizarán dos conjuntos de datos. El primero contiene información del despacho diario clasificada por tipo de tecnología (Agua, Carbón, Gas, Líquidos, Menores y Sol), y será referido en adelante como `Dataset de Despacho`. El segundo conjunto incluye datos diarios de variables como la demanda, los aportes hidrológicos, el estado de los embalses y el precio de bolsa, y será referido como `Variables del Despacho`.

```{r}
# Obtener duplicados
duplicados_1 <- df_despacho_energia %>% get_dupes()
duplicados_2 <- df_variables_despacho %>% get_dupes()

mensaje <- ""
# Condicional: si hay duplicados, mostrar mensaje
if (nrow(duplicados_1) > 0 | nrow(duplicados_2) > 0) {
  
  if (nrow(duplicados_1) > 0) {
    mensaje <- "⚠️ ¡Hay duplicados en el dataset Despacho de Energía!"
  } 
  if (nrow(duplicados_2) > 0){
    mensaje <- paste(mensaje,"⚠️ ¡Hay duplicados en el dataset Variables de Despacho!",sep="\n")
    }

} else {
  mensaje <- "✅ No hay duplicados en los Dataset."
}
```

**Nota**: `r mensaje`

```{r}
# Eliminar duplicados

df_despacho_energia <- df_despacho_energia %>%
  arrange(desc(fecha)) %>%
  distinct(fecha, combustiblePrimario, .keep_all = TRUE)

df_variables_despacho <- df_variables_despacho %>%
  arrange(desc(fecha)) %>%
  distinct(fecha, .keep_all = TRUE)

```

# Análisis Descriptivo

A continuación, se presenta un análisis de frecuencia para cada una de las variables categóricas contenidas en los conjuntos de datos `Despacho de Energía` y `Variables del Despacho`.

## Registros de despacho por Tipo de Tecnología
```{r}
df_despacho_energia %>%
  count(combustiblePrimario) %>%
  rename(
    "Tecnologia" = combustiblePrimario,
    "Cantidad de Registros" = n
  ) %>%
  flextable() %>%
  theme_vanilla() %>%
  fontsize(size = 10) %>%
  set_caption(caption = "Cantidad de registros por tipo de tecnologia") %>%
  color(part = "footer", color = "#666666") %>%
  color(part = "header", color = "#FFFFFF") %>%
  bg(part = "header", bg = "#2196F3") %>%
  width(j = 1, width = 2) %>%
  width(j = 2, width = 1.5) %>%
  align(i = NULL, align = "center", part = "all")
  
```


## Registros de despacho por año
```{r}
df_variables_despacho %>%
  count(anio) %>%
  mutate(anio = as.character(anio)) %>% 
  rename(
    "Año" = anio,
    "Cantidad de Registros" = n
  ) %>%
  flextable() %>%
  theme_vanilla() %>%
  fontsize(size = 10) %>%
  set_caption(caption = "Cantidad de registros por Año") %>%
  color(part = "footer", color = "#666666") %>%
  color(part = "header", color = "#FFFFFF") %>%
  bg(part = "header", bg = "#2196F3") %>%
  width(j = 1, width = 2) %>%
  width(j = 2, width = 1.5) %>%
  align(i = NULL, align = "center", part = "all")
  
```


## Registros de despacho por día de la semana
```{r}
df_conteo_dias_semanana <- df_variables_despacho %>%
  count(diaSemana) 

df_conteo_dias_semanana$diaSemana <- factor(df_conteo_dias_semanana$diaSemana, levels = dias_ordenados)

df_conteo_dias_semanana <- df_conteo_dias_semanana[order(df_conteo_dias_semanana$diaSemana),]
  
df_conteo_dias_semanana  %>% 
  rename(
    "Día de la Semana" = diaSemana,
    "Cantidad de Registros" = n
  ) %>%
  flextable() %>%
  theme_vanilla() %>%
  fontsize(size = 10) %>%
  set_caption(caption = "Cantidad de registros por día de la semana") %>%
  color(part = "footer", color = "#666666") %>%
  color(part = "header", color = "#FFFFFF") %>%
  bg(part = "header", bg = "#2196F3") %>%
  width(j = 1, width = 2) %>%
  width(j = 2, width = 1.5) %>%
  align(i = NULL, align = "center", part = "all")
  
```

## Registros de despacho por día festivo
```{r}
df_variables_despacho %>%
  count(festivo) %>%
  rename(
    "Festivo" = festivo,
    "Cantidad de Registros" = n
  ) %>%
  flextable() %>%
  theme_vanilla() %>%
  fontsize(size = 10) %>%
  set_caption(caption = "Cantidad de registros por día festivo") %>%
  color(part = "footer", color = "#666666") %>%
  color(part = "header", color = "#FFFFFF") %>%
  bg(part = "header", bg = "#2196F3") %>%
  width(j = 1, width = 2) %>%
  width(j = 2, width = 1.5) %>%
  align(i = NULL, align = "center", part = "all")
  
```


```{r eval=FALSE, include=FALSE}
# Preparación de los datos
df_plot <- df_despacho_energia %>%
  filter(anio == 2024) %>%
  mutate(combustiblePrimario = fct_relevel(
    combustiblePrimario,
    "SOL", "MENORES", "LIQUIDOS", "GAS", "CARBON", "AGUA"
  ))

# 3. Construir el gráfico en el orden correcto (de abajo hacia arriba)
orden_correcto <- rev(names(colores_tecnologia))  # <- Invertir el orden para apilado correcto

g1_plotly <- plot_ly()

for (combustible in orden_correcto) {
  df_temp <- df_plot %>% filter(combustiblePrimario == combustible)
  
  g1_plotly <- g1_plotly %>%
    add_trace(
      data = df_temp,
      x = ~fecha,
      y = ~despachoDiario,
      type = 'scatter',
      mode = 'none',
      stackgroup = 'one',
      fillcolor = colores_tecnologia[[combustible]],
      name = combustible
    )
}

# 4. Personalizar layout
g1_plotly <- g1_plotly %>%
  layout(
    xaxis = list(
      rangeselector = list(
        buttons = list(
          list(count = 3, label = "3M", step = "month", stepmode = "backward"),
          list(count = 6, label = "6M", step = "month", stepmode = "backward"),
          list(count = 9, label = "9M", step = "month", stepmode = "backward"),
          list(step = "all", label = "Todo")
        )
      ),
      rangeslider = list(visible = TRUE),
      title = "Fecha"
    ),
    yaxis = list(title = "Despacho Diario (MW)"),
    hovermode = "x unified"  # Opcional: para que todos los datos salgan alineados en el hover
  )

# 5. Mostrar gráfico
g1_plotly


```