---
title: "Despacho de Energía Eléctrica"
subtitle: "Análisis Despacho de Energía Eléctrica en Colombia durante el año 2024"
# date: "`r Sys.Date()`"
author: "Elaborado por: Abraham García"
output:
  html_document: 
    fig_height: 6
    fig_width: 9
    highlight: tango
    keep_md: no #yes
    number_sections: no
    theme: paper #cerulean
    toc: yes
    toc_depth: 4
    toc_float:
      collapsed: no
      smooth_scroll: yes
  pdf_document:
    toc: yes
    toc_depth: '4'
  word_document:
    toc: yes
    toc_depth: '4'
editor_options:
  
  chunk_output_type: console
---

```{r include=FALSE}
knitr::opts_chunk$set(
	echo = FALSE,
	message = FALSE,
	warning = FALSE
)

# Librerias
library(openxlsx)
library(tidyverse)
library(janitor)
library(flextable)
library(kableExtra)
library(scales)
library(ggplot2)
library(plotly)
library(dplyr)
library(forcats)

# Lectura de los dataset
df_variables_despacho <- read.xlsx("data/despacho_energia_colombia.xlsx",sheet = "VariablesDespacho")

df_despacho_energia <- read.xlsx("data/despacho_energia_colombia.xlsx",sheet = "DespachoEnergia")

```

```{r}
# Parametros de configuración

colores_personalizados <- c(
  "SOL" = "#FFD700",
  "MENORES" = "#696969",
  "LIQUIDOS" = "#e31a1c",
  "GAS" = "#32CD32",
  "CARBON" = "#FF8C00",
  "AGUA" = "#00CED1"
)
```


```{r}

# Filtrar ambos conjuntos para que solo queden las fechas que son comunes a ambos dataset
fechas_comunes <- intersect(df_variables_despacho$fecha, df_despacho_energia$fecha)

df_variables_despacho <- df_variables_despacho[df_variables_despacho$fecha %in% fechas_comunes,]
df_despacho_energia <- df_despacho_energia[df_despacho_energia$fecha %in% fechas_comunes,]

# Formatear las columnas de fechas

df_variables_despacho <- df_variables_despacho %>% 
  mutate(fecha = as.Date(df_variables_despacho$fecha, origin = "1899-12-30"))

df_despacho_energia <- df_despacho_energia %>% 
  mutate(fecha = as.Date(df_despacho_energia$fecha, origin = "1899-12-30"),
         anio = as.numeric(format(fecha, "%Y")),
         mes = as.numeric(format(fecha,"%m")),
         dia = as.numeric(format(fecha, "%d")))

```

```{r}
# Para el análisis solo se conservan los registros del año 2024
df_despacho_energia <- df_despacho_energia %>% 
  filter(anio == 2024)

df_variables_despacho <- df_variables_despacho %>% 
  filter(anio == 2024)
```

Este informe analiza el comportamiento del despacho de energía eléctrica en Colombia durante el año 2024, un periodo marcado por un comportamiento crítico debido al fenómeno de *El Niño*.

A continuación, se presentan varias gráficas que resumen el comportamiento de variables clave, como el despacho de energía eléctrica por fuente primaria y el precio de bolsa diario durante este periodo. 

*Fuente*: Información pública de [XM](https://www.xm.com.co/)

# Despacho por Tecnología

En la siguiente gráfica se presenta el despacho diario de energía, desglosado por tipo de tecnología disponible en la matriz energética colombiana.

```{r}
# Construcción del gráfico en el orden correcto (de abajo hacia arriba)
orden_correcto <- rev(names(colores_personalizados)) 

g1_plotly <- plot_ly()

for (combustible in orden_correcto) {
  df_temp <- df_despacho_energia %>% filter(combustiblePrimario == combustible)
  
  g1_plotly <- g1_plotly %>%
    add_trace(
      data = df_temp,
      x = ~fecha,
      y = ~despachoDiario,
      type = 'scatter',
      mode = 'none',
      stackgroup = 'one',
      fillcolor = colores_personalizados[[combustible]],
      name = combustible
    )
}

# Personalización del layout
g1_plotly <- g1_plotly %>%
  layout(
    title = list(
      text = "Despacho Diario por Tecnología", 
      x = 0.5,
      xanchor = "center"
    ),
    xaxis = list(
      rangeselector = list(
        buttons = list(
          list(count = 3, label = "3M", step = "month", stepmode = "backward"),
          list(count = 6, label = "6M", step = "month", stepmode = "backward"),
          list(count = 9, label = "9M", step = "month", stepmode = "backward"),
          list(step = "all", label = "Todo")
        )
      ),
      rangeslider = list(visible = TRUE),
      title = "Fecha"
    ),
    yaxis = list(title = "GWh/día"),
    hovermode = "x unified" 
  )

g1_plotly
```


# Generación Hídrica vs Térmica

En la siguiente gráfica se muestra la evolución de la generación hídrica y térmica a lo largo del año. Aunque Colombia cuenta con una matriz energética predominantemente hidráulica en condiciones climáticas normales, durante este año se presentaron periodos en los que la generación térmica superó a la generación hídrica.

**Nota**: Dar `play` o utilizar la barra para observar la evolución en el tiempo.

```{r}

df_aportes <- df_variables_despacho %>%
  mutate(variableEnergia="Aportes", valor = aportes,
         mes = as.numeric(month(fecha))) %>% 
  select(fecha, anio, mes, dia,variableEnergia, valor)

df_despacho_t <- df_despacho_energia %>% 
  filter(combustiblePrimario %in% c("CARBON","GAS","LIQUIDOS")) %>% 
  group_by(fecha, anio, mes, dia) %>% 
  summarise(valor = sum(despachoDiario)) %>% 
  mutate(variableEnergia="Despacho Térmico")

df_despacho_h <- df_despacho_energia %>% 
  filter(combustiblePrimario=="AGUA") %>% 
  mutate(variableEnergia="Despacho Hídrico",
         valor = despachoDiario) %>% 
  select(-combustiblePrimario, despachoDiario) 

df_despacho <- bind_rows( df_despacho_h, df_despacho_t)

accumulate_by <- function(dat, var) {
  var_expr <- rlang::enquo(var)
  var_sym <- rlang::get_expr(var_expr)
  
  if (rlang::is_formula(var_sym)) {
    var_sym <- rlang::f_rhs(var_sym)
  }
  
  var_name <- rlang::as_name(var_sym)
  
  lvls <- sort(unique(dat[[var_name]]))
  dats <- lapply(seq_along(lvls), function(x) {
    cbind(dat[dat[[var_name]] %in% lvls[seq_len(x)], ], frame = lvls[[x]])
  })
  dplyr::bind_rows(dats)
}

fig_raw <- df_despacho %>%
  accumulate_by(~fecha)

# Obtener límites del eje x e y
x_min <- min(fig_raw$fecha, na.rm = TRUE)
x_max <- max(fig_raw$fecha, na.rm = TRUE)
y_min <- min(fig_raw$valor, na.rm = TRUE)
y_max <- max(fig_raw$valor, na.rm = TRUE)

fig <- fig_raw %>%
  plot_ly(
    x = ~fecha,
    y = ~valor,
    split = ~variableEnergia,
    frame = ~frame,
    type = 'scatter',
    mode = 'lines',
    line = list(simplify = FALSE)
  ) %>%
  layout(
    title = list(
      text = "Despacho Diario Generación Hídrica vs Térmica ",
      x = 0.5,  # Opcional: Centra el título (0 izquierda, 1 derecha, 0.5 centro)
      xanchor = "center"  # Opcional: Ancla el centro
    ),
    xaxis = list(title = "Fecha", zeroline = FALSE, range = c(x_min, x_max)),
    yaxis = list(title = "GWh/día", zeroline = FALSE, range = c(y_min, y_max)),
    tickformat = "%b %Y", # Formato: abreviatura del mes y año
    rangeslider = list(visible = TRUE)
  ) %>%
  animation_opts(
    frame = 0,
    transition = 0,
    redraw = FALSE
  ) %>%
  animation_slider(
  hide = FALSE
  ) %>% 
  animation_button(
    x = 1, xanchor = "right", y = 0, yanchor = "bottom"
  )

fig
```

# Precio de Bolsa

El siguiente gráfico muestra el comportamiento del precio de bolsa diario a lo largo del año. El pico registrado el 30 de septiembre se debe a la activación de una metodología especial de cálculo de precios, implementada ante las condiciones de riesgo de desabastecimiento ocasionadas por los bajos niveles de los embalses en ese momento.

```{r}

df_precio <- df_variables_despacho %>%
  select(fecha,precioBolsaMin,precioBolsaProm,precioBolsaMax) %>% 
  pivot_longer(
  cols = c("precioBolsaMin","precioBolsaProm","precioBolsaMax"),
  names_to = "variable",
  values_to = "valor"
)

fig <- df_precio %>% 
  mutate(variable = case_when(
            variable == "precioBolsaMax" ~ "Precio Bolsa Máximo",
            variable == "precioBolsaMin" ~ "Precio Bolsa Mínimo",
            variable =="precioBolsaProm" ~ "Precio Bolsa Promedio"),
  variable = factor(variable, levels = c("Precio Bolsa Máximo", "Precio Bolsa Promedio", "Precio Bolsa Mínimo"))
  ) %>% 
  ggplot(aes(x = fecha, y = valor, group = variable, color = variable))+
    geom_line()+
    ylab("COP/kWh")+
    xlab("Fecha")+
    labs(title = "Precio de Bolsa Diario")+
    theme(plot.title = element_text(hjust=0.5))+
    scale_color_manual(values = c("#3C6E71","#70AE6E","#BEEE62"))

ggplotly(fig)
```


